ACORDAO-COMPLETO-2534163

ACÓRDÃO 4535/2022 ATA 27/2022 - PRIMEIRA CÂMARA

VISTOS, relatados e discutidos estes autos de tomada de contas especial instaurada pela Empresa Brasileira de Correios e Telégrafos (ECT) , em razão de conduta irregular de ex-empregado que redundou em prejuízo resultante de delito externo, constatada na Agência de Correios de Benevides/PA.
ACORDAM os ministros do Tribunal de Contas da União, reunidos em sessão da 1ª Câmara, diante das razões expostas pelo relator, em:
9.1. considerar revel, para todos os efeitos, o responsável Sr. Darcimar Antônio Borges da Silva, nos termos do art. 12, § 3º, da Lei 8.443/1992, dando-se prosseguimento ao processo;
9.2. julgar irregulares, com fundamento no art. 16, III, "c" c/c os arts. 19 e 23, III, da Lei 8.443/1992, as contas do responsável Sr. Darcimar Antônio Borges da Silva, condenando-o ao pagamento das importâncias a seguir especificadas, atualizadas monetariamente e acrescidas dos juros de mora, calculadas a partir das datas discriminadas até a data da efetiva quitação do débito, fixando-lhe o prazo de 15 (quinze) dias para que comprove, perante o Tribunal, o recolhimento das referidas quantias aos cofres da Empresa Brasileira de Correios e Telégrafos (ECT) - Agência de Correios (AC) de Benevides/PA, nos termos do art. 23, III, "a", da citada lei, c/c o art. 214, III, "a", do RI/TCU.
	Data de ocorrência
	Valor histórico (R$) 
	Tipo da parcela

	18/5/2020
	146.526,14
	Débito

	21/2/2017
	7.620,17
	Crédito

9.3. aplicar ao Sr. Darcimar Antônio Borges da Silva a multa prevista no art. 57 da Lei 8.443/1992, no valor de R$ 35.000,00 (trinta e cinco mil reais) , fixando o prazo de 15 (quinze) dias, a contar da notificação, para que comprove, perante o Tribunal, com base no art. 214, III, "a", do RI/TCU, o recolhimento da dívida aos cofres do Tesouro Nacional, atualizada monetariamente desde a data desta deliberação até a do efetivo recolhimento, se for paga após o vencimento, na forma da legislação em vigor;
9.4. autorizar, desde logo, se requerido, com fundamento no art. 26, da Lei 8.443/1992, c/c o art. 217, §§ 1º e 2º, do RI/TCU, o parcelamento das dívidas em até 36 parcelas, incidindo, sobre cada parcela, corrigida monetariamente, os correspondentes acréscimos legais, fixando-lhes o prazo de 15 (quinze) dias, a contar do recebimento da notificação, para comprovar, perante o Tribunal, o recolhimento da primeira parcela, e de 30 (trinta) dias, a contar da parcela anterior, para comprovar o recolhimento das demais parcelas, devendo incidir, sobre cada valor mensal, atualizado monetariamente, os juros de mora devidos, no caso do débito, na forma prevista na legislação em vigor, alertando o responsável de que a falta de comprovação do pagamento de qualquer parcela importará o vencimento antecipado do saldo devedor, nos termos do art. 217, § 2º, do RI/TCU;
9.5. autorizar, desde logo, nos termos dos arts. 219, II, do RI/TCU e 28, II, da Lei 8.443/1992, a cobrança judicial das dívidas, caso não atendidas as notificações;
9.6. encaminhar cópia da deliberação à Procuradoria da República no Estado do Pará, em cumprimento ao disposto no § 3º do art. 16 da Lei 8.443/1992.
9.7. enviar cópia deste acórdão ao Sr. Darcimar Antônio Borges da Silva; 
9.8. informar aos interessados que o inteiro teor da presente deliberação estará disponível para consulta no dia seguinte à sua oficialização, no endereço www.tcu.gov.br/acordaos.

TOMADA DE CONTAS ESPECIAL  visando a apuração da responsabilidade de ex-empregado em prejuízo financeiro decorrente de assalto na Agência dos Correios Benevides/SE/PA.

Primeira Câmara

Empresa Brasileira de Correios e Telégrafos - ECT - Agência de Correios do município de Benevides/PA.

3. Interessados/Responsáveis:
3.1. Interessado: Empresa Brasileira de Correios e Telégrafos - ECT (34.028.316/0001-03).
3.2. Responsável: Darcimar Antônio Borges da Silva (XXX.633.942-XX).

13.1. Ministros presentes: Walton Alencar Rodrigues (Presidente), Benjamin Zymler, Vital do Rêgo e Jorge Oliveira.
13.2. Ministros-Substitutos presentes: Augusto Sherman Cavalcanti e Weder de Oliveira (Relator).

WEDER DE OLIVEIRA

Reproduzo, com os ajustes de forma, a instrução da Secretaria de Controle Externo de Tomada de Contas Especial (Secex-TCE) [footnoteRef:2]: [2:  Peça 47.] 
"INTRODUÇÃO
Cuidam os autos de tomada de contas especial instaurada pelo (a) Empresa Brasileira de Correios e Telegrafos - Ect, em desfavor de Darcimar Antonio Borges da Silva (CPF: XXX.633.942-XX) , em razão de desfalque, alcance, desvio ou desaparecimento de dinheiro, bens ou valores públicos, dos recursos aplicados no âmbito do A presente Tomada de Contas Especial, oriunda do Processo Disciplinar NUP 53128.000248/2016-76,  tem por objeto a apuração da responsabilidade do ex-empregado Darcimar Antônio Borges Da Silva, CPF XXX.633.942-XX,  resultante das irregularidades administrativas e operacionais que viabilizaram o prejuízo financeiro oriundo de assalto na Agência dos Correios Benevides/SE/PA, resultando no prejuízo aos Correios de R$ 146.526,14 (cento e quarenta e seis mil quinhentos e vinte e seis reais e quatorze centavos) .
HISTÓRICO
Em 3/8/2020, com fundamento na IN/TCU 71/2012, alterada pela IN/TCU 76/2016, e DN/TCU 155/2016, o dirigente da instituição Empresa Brasileira de Correios e Telegrafos - Ect autorizou a instauração da tomada de contas especial (peça 2) . O processo foi registrado no sistema e-TCE com o número 2310/2020.
O fundamento para a instauração da Tomada de Contas Especial, conforme consignado na matriz de responsabilização elaborada pelo tomador de contas, foi a constatação da seguinte irregularidade: 
'O ex-empregado ocupou a função de Gerente da Agência por tempo suficiente para tomar conhecimento dos procedimentos inerentes a sua substituição durante as férias. A alegação de que desconhecia procedimentos como troca de senha do cofre, código do alarme de coação, dentre outros, são inaceitáveis. Seu descumprimento às normas internas contribuiu para a geração do prejuízo resultante do delito externo, ocorrido na madrugada de 14/03/2016.'
O responsável arrolado na fase interna foi devidamente comunicado e, diante da ausência de justificativas suficientes para elidir a irregularidade e da não devolução dos recursos, instaurou-se a tomada de contas especial.
No relatório (peça 29) , o tomador de contas concluiu que o prejuízo importaria no valor original de R$ 138.905,97, imputando-se a responsabilidade a Darcimar Antonio Borges da Silva, AGENTE DE CORREIOS/GERENTE AGENCIA DE CORREIO , no período de 1/4/2014 a 6/4/2016, na condição de gestor dos recursos. 
Em 26/10/2020, a Controladoria-Geral da União emitiu o relatório de auditoria (peça 33) , em concordância com o relatório do tomador de contas. O certificado de auditoria e o parecer do dirigente do órgão de controle interno concluíram pela irregularidade das presentes contas (peças 34 e 35) .
Em 3/11/2020, o ministro responsável pela área atestou haver tomado conhecimento das conclusões contidas no relatório e certificado de auditoria, bem como do parecer conclusivo do dirigente do órgão de controle interno, manifestando-se pela irregularidade das contas, e determinou o encaminhamento do processo ao Tribunal de Contas da União (peça 36) .
Na instrução inicial (peça 40) , analisando-se os documentos nos autos, concluiu-se pela necessidade de realização de citação para a seguinte irregularidade: 
Irregularidade 1: desfalque de numerário em agência dos correios.
Evidências da irregularidade: documentos técnicos presentes nas peças 7, 9, 15, 16, 18, 20 e 21.
Normas infringidas: Restou demonstrada a violação de normas internas dos Correios, especialmente as contidas no Manual de Pessoas MANPES, Mod. 46, Cap. 2, item 2, subitem 2.1, alíneas "b", "f", "h", "s", "w", "bb", "ee" e "ff" e item 3, subitem 3.1, alíneas "i", "l" e "y".
Débitos relacionados ao responsável Darcimar Antonio Borges da Silva (CPF: XXX.633.942-XX) :
	Data de ocorrência
	Valor histórico (R$) 
	Identificador

	18/5/2020
	146.526,14
	D1

	21/2/2017
	7.620,17
	C1

Cofre credor: Empresa Brasileira de Correios e Telégrafos - ECT - AC Benevides/PA.
Responsável: Darcimar Antonio Borges da Silva (CPF: XXX.633.942-XX) .
Conduta: na parcela D1 - contribuir para a apropriação, indevidamente, de recursos dos Correios descumprindo deveres funcionais.
Nexo de causalidade: A apropriação indevida de recurso dos correios resultou em dano ao erário.
Culpabilidade: não há excludentes de ilicitude, de culpabilidade e de punibilidade; é razoável supor que o responsável tinha consciência da ilicitude de sua conduta; era exigível conduta diversa da praticada, qual seja, cumprir de forma estrita os seus deveres funcionais estabelecidos nos normativos da entidade. 
Encaminhamento: citação.
Em cumprimento ao pronunciamento da unidade (peça 42) , foi efetuada citação do responsável, nos moldes adiante:
 Darcimar Antonio Borges da Silva - promovida a citação do responsável, conforme delineado adiante:
	Comunicação: Ofício 67751/2021 - Seproc (peça 44) 
Data da Expedição: 13/1/2022
Data da Ciência: 26/1/2022 (peça 45) 
Nome Recebedor: Darcimar Antonio
Observação: Ofício enviado para o endereço do responsável, conforme pesquisa na base de dados no sistema da Receita Federal, custodiada pelo TCU.
Fim do prazo para a defesa: 10/2/2022
	
Conforme Despacho de Conclusão das Comunicações Processuais (peça 46) , as providências inerentes às comunicações processuais foram concluídas. 
Transcorrido o prazo regimental, o responsável Darcimar Antonio Borges da Silva permaneceu silente, devendo ser considerado revel, nos termos do art. 12, § 3º, da Lei 8.443/1992.
ANÁLISE DOS PRESSUPOSTOS DE PROCEDIBILIDADE DA IN/TCU 71/2012
Avaliação de Viabilidade do Exercício do Contraditório e Ampla Defesa
 Verifica-se que não houve o transcurso de mais de dez anos desde o fato gerador sem que tenha havido a notificação do responsável pela autoridade administrativa federal competente (art. 6º, inciso II, c/c art. 19 da IN/TCU 71/2012, modificada pela IN/TCU 76/2016) , uma vez que o fato gerador da irregularidade sancionada ocorreu em 18/5/2020, e o responsável foi notificado sobre a irregularidade pela autoridade administrativa competente conforme segue:
Darcimar Antonio Borges da Silva, por meio do ofício acostado à peça 12, recebido em 10/12/2018, conforme AR (peça 13) .
Valor de Constituição da TCE 	
 Verifica-se, ainda, que o valor original do débito, cujo fato gerador ocorreu após 1/1/2017, é de R$ 138.905,97, portanto superior ao limite mínimo de R$ 100.000,00, na forma estabelecida conforme os arts. 6º, inciso I, e 19 da IN/TCU 71/2012, modificada pela IN/TCU 76/2016. 
OUTROS PROCESSOS/DÉBITOS NOS SISTEMAS DO TCU COM OS MESMOS RESPONSÁVEIS
 Informa-se que não foi encontrado débito imputável ao responsável em outros processos no Tribunal.
 A tomada de contas especial está, assim, devidamente constituída e em condição de ser instruída.
EXAME TÉCNICO
Da validade das notificações:
 Preliminarmente, cumpre tecer breves considerações sobre a forma como são realizadas as comunicações processuais no TCU. A esse respeito, destacam-se o art. 179, do Regimento Interno do TCU (Resolução 155, de 4/12/2002) e o art. 4º, inciso III, § 1º, da Resolução TCU 170, de 30 de junho de 2004, in verbis:
Art. 179. A citação, a audiência ou a notificação, bem como a comunicação de diligência, farse-ão:
I - mediante ciência da parte, efetivada por servidor designado, por meio eletrônico, fac-símile, telegrama ou qualquer outra forma, desde que fique confirmada inequivocamente a entrega da comunicação ao destinatário;
II - mediante carta registrada, com aviso de recebimento que comprove a entrega no endereço do destinatário;
III - por edital publicado no Diário Oficial da União, quando o seu destinatário não for localizado
 (...) 
Art. 3º As comunicações serão dirigidas ao responsável, ou ao interessado, ou ao dirigente de órgão ou entidade, ou ao representante legal ou ao procurador constituído nos autos, com poderes expressos no mandato para esse fim, por meio de:
I - correio eletrônico, fac-símile ou telegrama;
II - servidor designado;
III - carta registrada, com aviso de recebimento;
IV - edital publicado no Diário Oficial da União, quando o seu destinatário não for localizado, nas hipóteses em que seja necessário o exercício de defesa.
Art. 4º. Consideram-se entregues as comunicações:
I - efetivadas conforme disposto nos incisos I e II do artigo anterior, mediante confirmação da ciência do destinatário;
II - realizadas na forma prevista no inciso III do artigo anterior, com o retorno do aviso de recebimento, entregue comprovadamente no endereço do destinatário;
III - na data de publicação do edital no Diário Oficial da União, quando realizadas na forma prevista no inciso IV do artigo anterior.
§ 1º O endereço do destinatário deverá ser previamente confirmado mediante consulta aos sistemas disponíveis ao Tribunal ou a outros meios de informação, a qual deverá ser juntada ao respectivo processo.
 (...) 
	Bem se vê, portanto, que a validade da citação via postal não depende de que o aviso de recebimento seja assinado pelo próprio destinatário da comunicação, o que dispensa, no caso em tela, a entrega do AR em "mãos próprias". A exigência da norma é no sentido de o Tribunal verificar se a correspondência foi entregue no endereço correto, residindo aqui a necessidade de certeza inequívoca. 
	Não é outra a orientação da jurisprudência do TCU, conforme se verifica dos julgados a seguir transcritos:
'São válidas as comunicações processuais entregues, mediante carta registrada, no endereço correto do responsável, não havendo necessidade de que o recebimento seja feito por ele próprio.' (Acórdão 3648/2013-TCU-Segunda Câmara, Relator José Jorge) ;
'É prescindível a entrega pessoal das comunicações pelo TCU, razão pela qual não há necessidade de que o aviso de recebimento seja assinado pelo próprio destinatário. Entregandose a correspondência no endereço correto do destinatário, presume-se o recebimento da citação.' (Acórdão 1019/2008-TCU-Plenário, Relator Benjamin Zymler) ;
'As comunicações do TCU, inclusive as citações, deverão ser realizadas mediante Aviso de Recebimento - AR, via Empresa Brasileira de Correios e Telégrafos, bastando para sua validade que se demonstre que a correspondência foi entregue no endereço correto.' (Acórdão 1526/2007-TCU-Plenário, Relator Aroldo Cedraz) .
A validade do critério de comunicação processual do TCU foi referendada pelo Supremo Tribunal Federal, nos termos do julgamento do MS-AgR 25.816/DF, por meio do qual se afirmou a desnecessidade da ciência pessoal do interessado, entendendo-se suficiente a comprovação da entrega do "AR" no endereço do destinatário:
Ementa: agravo regimental. Mandado de segurança. Desnecessidade de intimação pessoal das decisões do tribunal de contas da união. art. 179 do regimento interno do TCU. Intimação do ato impugnado por carta registrada, iniciado o prazo do art. 18 da lei nº 1.533/51 da data constante do aviso de recebimento. Decadência reconhecida. Agravo improvido.
O envio de carta registrada com aviso de recebimento está expressamente enumerado entre os meios de comunicação de que dispõe o Tribunal de Contas da União para proceder às suas intimações.
O inciso II do art. 179 do Regimento Interno do TCU é claro ao exigir apenas a comprovação da entrega no endereço do destinatário, bastando o aviso de recebimento simples. 
Da revelia do responsável Darcimar Antonio Borges da Silva
No caso vertente, a citação do responsável se deu em endereços provenientes da base de CPFs da Receita Federal, em sistema custodiado pelo TCU. A entrega dos ofícios citatórios nesses endereços ficou comprovada.
Nos processos do TCU, a revelia não leva à presunção de que seriam verdadeiras todas as imputações levantadas contra os responsáveis, diferentemente do que ocorre no processo civil, em que a revelia do réu opera a presunção da verdade dos fatos narrados pelo autor (Acórdão 1009/2018-TCU-Plenário, Relator Bruno Dantas; 2369/2013-TCU-Plenário, Relator Benjamin Zymler e 2449/2013-TCU-Plenário, Relator Benjamin Zymler) . Dessa forma, a avaliação da responsabilidade do agente não pode prescindir da prova existente no processo ou para ele carreada. 
Ao não apresentar sua defesa, o responsável deixou de produzir prova da regular aplicação dos recursos sob sua responsabilidade, em afronta às normas que impõem aos gestores públicos a obrigação legal de, sempre que demandados pelos órgãos de controle, apresentar os documentos que demonstrem a correta utilização das verbas públicas, a exemplo do contido no art. 93 do Decreto-Lei 200/1967: "Quem quer que utilize dinheiros públicos terá de justificar seu bom e regular emprego na conformidade das leis, regulamentos e normas emanadas das autoridades administrativas competentes." 
Mesmo as alegações de defesa não sendo apresentadas, considerando o princípio da verdade real que rege esta Corte, procurou-se buscar, em manifestações do responsável na fase interna desta Tomada de Contas Especial, se havia algum argumento que pudesse ser aproveitado a seu favor. 
 Os argumentos apresentados na fase interna (peça 14) não elidem as irregularidades apontadas.
Na defesa apresentada à peça 14, alega que foi vítima de sequestro relâmpago, e que em função disso teve sua saúde mental prejudicada. Porém, não apresenta justificativas, para o seu descumprimento às normas internas, quando da substituição da gerência, em virtude de suas férias, fato que contribuiu para a geração do prejuízo resultante do delito externo, ocorrido na madrugada de 14/03/2016.
 Desse modo, a defesa apresentada na fase interna não lhe é favorável e não traz elementos que possam ser aproveitados em seu benefício nesta análise instrutiva.
 Em se tratando de processo em que a parte interessada não se manifestou acerca das irregularidades imputadas, não há elementos para que se possa efetivamente aferir e reconhecer a ocorrência de boa-fé na conduta do responsável, podendo este Tribunal, desde logo, proferir o julgamento de mérito pela irregularidade das contas, conforme os termos dos §§ 2º e 6º do art. 202 do Regimento Interno do TCU. (Acórdão 2064/2011-TCU-Primeira Câmara (Relator Ubiratan Aguiar) , 6.182/2011-TCU-1ª Câmara (Relator Weder de Oliveira) , 4.072/2010-TCU-1ª Câmara (Relator Valmir Campelo) , 1.189/2009-TCU-1ª Câmara (Relator Marcos Bemquerer) , 731/2008-TCU-Plenário (Relator Aroldo Cedraz) .
 Dessa forma, o responsável Darcimar Antonio Borges da Silva deve ser considerado revel, nos termos do art. 12, § 3º, da Lei 8.443/1992, devendo as contas serem julgadas irregulares, condenando-o ao débito apurado e aplicando-lhe a multa prevista no art. 57 da Lei 8.443/1992.
Prescrição da Pretensão Punitiva
 Vale ressaltar que a pretensão punitiva do TCU, conforme Acórdão 1441/2016-TCU-Plenário, Relator Benjamin Zymler, que uniformizou a jurisprudência acerca dessa questão, subordina-se ao prazo geral de prescrição indicado no art. 205 do Código Civil, que é de dez anos, contado da data de ocorrência da irregularidade sancionada, nos termos do art. 189 do Código Civil, sendo este prazo interrompido pelo ato que ordenar a citação, a audiência ou a oitiva do responsável.
No caso em exame, não ocorreu a prescrição, uma vez que a irregularidade sancionada ocorreu em 18/5/2020, e o ato de ordenação da citação ocorreu em 29/11/2021.
CONCLUSÃO
 Em face da análise promovida na seção "Exame Técnico", verifica-se que o responsável Darcimar Antonio Borges da Silva não logrou comprovar a boa e regular aplicação dos recursos, instado a se manifestar, optou pelo silêncio, configurando a revelia, nos termos do § 3º, do art. 12, da Lei 8.443/1992. Ademais, inexistem nos autos elementos que demonstrem a boa-fé do responsável ou a ocorrência de outras excludentes de culpabilidade.
 Verifica-se também que não houve a prescrição da pretensão punitiva, conforme análise já realizada.
 Tendo em vista que não constam dos autos elementos que permitam reconhecer a boa-fé do responsável, sugere-se que as suas contas sejam julgadas irregulares, nos termos do art. 202, § 6º, do Regimento Interno do TCU, com a imputação do débito atualizado monetariamente e acrescido de juros de mora, nos termos do art. 202, § 1º do Regimento Interno do TCU, descontado o valor eventualmente recolhido, com a aplicação da multa prevista no art. 57 da Lei 8.443/1992.
 Por fim, como não houve elementos que pudessem modificar o entendimento acerca das irregularidades em apuração, mantém-se a matriz de responsabilização presente na peça 39.
PROPOSTA DE ENCAMINHAMENTO
Diante do exposto, submetemos os autos à consideração superior, propondo ao Tribunal:
considerar revel o responsável Darcimar Antonio Borges da Silva (CPF: XXX.633.942-XX) , para todos os efeitos, dando-se prosseguimento ao processo, com fulcro no art. 12, § 3º, da Lei 8.443/1992; 
julgar irregulares, nos termos dos arts. 1º, inciso I, 16, inciso III, alínea d, da Lei 8.443/1992, c/c os arts. 19 e 23, inciso III, da mesma Lei, as contas do responsável Darcimar Antonio Borges da Silva (CPF: XXX.633.942-XX) , condenando-o ao pagamento da importância a seguir especificada, atualizada monetariamente e acrescida dos juros de mora, calculada a partir da data discriminada até a data da efetiva quitação do débito, fixando-lhe o prazo de quinze dias, para que comprove, perante o Tribunal, o recolhimento da referida quantia aos cofres do Empresa Brasileira de Correios e Telegrafos - Ect - AC Benevides/PA, nos termos do art. 23, inciso III, alínea "a", da citada lei, c/c o art. 214, inciso III, alínea "a", do Regimento Interno do TCU.  
		Débitos relacionados ao responsável Darcimar Antonio Borges da Silva (CPF: XXX.633.942-XX) :
	Data de ocorrência
	Valor histórico (R$) 
	Tipo da parcela

	18/5/2020
	146.526,14
	Débito

	21/2/2017
	7.620,17
	Crédito

	Valor atualizado do débito (com juros) em 11/3/2022: R$ 148.306,02.
aplicar ao responsável Darcimar Antonio Borges da Silva (CPF: XXX.633.942-XX) , a multa prevista no art. 57 da Lei 8.443/1992 c/c o art. 267 do Regimento Interno do TCU, fixando-lhe o prazo de quinze dias, a contar da notificação, para que comprove, perante o Tribunal (art. 214, III, alínea "a", do Regimento Interno do TCU) , o recolhimento da dívida aos cofres do Tesouro Nacional, atualizada monetariamente desde a data do acórdão que vier a ser proferido por este Tribunal até a data do efetivo recolhimento, se paga após o vencimento, na forma da legislação em vigor;
autorizar, desde logo, a cobrança judicial das dívidas, caso não atendida a notificação, na forma do disposto no art. 28, inciso II, da Lei 8.443/1992;
autorizar também, desde logo, se requerido, com fundamento no art. 26, da Lei 8.443, de 1992, c/c o art. 217, §1º do Regimento Interno do TCU, o parcelamento da (s) dívida (s) em até 36 parcelas, incidindo, sobre cada parcela, corrigida monetariamente, os correspondentes acréscimos legais, fixando-lhe o prazo de quinze dias, a contar do recebimento da notificação, para comprovar, perante o Tribunal, o recolhimento da primeira parcela, e de trinta dias, a contar da parcela anterior, para comprovar os recolhimentos das demais parcelas, devendo incidir, sobre cada valor mensal, atualizado monetariamente, os juros de mora devidos, no caso do débito, na forma prevista na legislação em vigor, alertando o responsável de que a falta de comprovação do recolhimento de qualquer parcela importará o vencimento antecipado do saldo devedor, nos termos do § 2º do art. 217 do Regimento Interno deste Tribunal; 
enviar cópia do Acórdão a ser prolatado à Procuradoria da República no Estado do PA, nos termos do § 3º do art. 16 da Lei 8.443/1992, c/c o § 7º do art. 209 do Regimento Interno do TCU, para adoção das medidas cabíveis; e
enviar cópia do Acórdão que vier a ser proferido à Empresa Brasileira de Correios e Telegrafos - Ect e ao responsável, para ciência;
informar à Procuradoria da República no Estado do PA, à Empresa Brasileira de Correios e Telegrafos - Ect e ao responsável que a presente deliberação, acompanhada do Relatório e do Voto que a fundamenta, está disponível para a consulta no endereço www.tcu.gov.br/acordaos, além de esclarecer que, caso requerido, o TCU poderá fornecer sem custos as correspondentes cópias, de forma impressa; e
informar à Procuradoria da República no Estado do PA que, nos termos do parágrafo único do art. 62 da Resolução TCU 259/2014, os procuradores e membros do Ministério Público credenciados nesta Corte podem acessar os presentes autos de forma eletrônica e automática, ressalvados apenas os casos de eventuais peças classificadas como sigilosas, as quais requerem solicitação formal."
2.	O Ministério Público junto a este Tribunal (MP/TCU) , representado pelo procurador Júlio Marcelo de Oliveira, manifestou-se nos seguintes termos[footnoteRef:3]: [3:  Peça 50.] 
"O Ministério Público de Contas manifesta-se, no essencial, de acordo com a proposta de encaminhamento apresentada pela SecexTCE (peças 47 a 49) , no sentido de que sejam julgadas irregulares as contas de Darcimar Antônio Borges da Silva, ex-empregado da Empresa Brasileira de Correios e Telégrafos, com sua condenação ao pagamento do débito apurado nos autos (cf. tabela à peça 47, p. 6) , e com a aplicação da multa do art. 57 da Lei 8.443/1992. 
Contudo, entende-se que a irregularidade das contas deve ter por fundamento o art. 16, inciso III, alínea "c", da Lei 8.443/1992, e não a alínea "d" do mesmo inciso, tendo em vista que a ocorrência imputada ao responsável foi o descumprimento de deveres funcionais, que contribuiu para o roubo de numerário na Agência dos Correios Benevides/PA praticado por terceiros."
É o relatório.

não há.

Procurador Júlio Marcelo de Oliveira.

TOMADA DE CONTAS ESPECIAL. CONDUTA NEGLIGENTE DE EX-FUNCIONÁRIO. DANO AOS COFRES DE AGÊNCIA DOS CORREIOS. SINDICÂNCIA INTERNA. RESPONSABILIZAÇÃO. CITAÇÃO. REVELIA. CONTAS IRREGULARES. DÉBITO. MULTA.

TOMADA DE CONTAS ESPECIAL (TCE)

Secretaria de Controle Externo de Tomada de Contas Especial (SecexTCE).

Em exame, processo de tomada de contas especial instaurada pela Empresa Brasileira de Correios e Telégrafos (ECT) contra o Sr. Darcimar Antônio Borges da Silva em virtude de sua responsabilidade por irregularidades administrativas e operacionais que viabilizaram o prejuízo financeiro oriundo de assalto ocorrido na Agência de Correios (AC) de Benevides/PA no valor de R$ 146.526,14.
O fundamento para a instauração da tomada de contas especial foi a constatação da seguinte irregularidade[footnoteRef:2]:  [2:  Peça 47.] 
"O ex-empregado ocupou a função de Gerente da Agência por tempo suficiente para tomar conhecimento dos procedimentos inerentes a sua substituição durante as férias. A alegação de que desconhecia procedimentos como troca de senha do cofre, código do alarme de coação, dentre outros, são inaceitáveis. Seu descumprimento às normas internas contribuiu para a geração do prejuízo resultante do delito externo, ocorrido na madrugada de 14/03/2016".
A ocorrência foi apropriadamente descrita no relatório do tomador de contas[footnoteRef:3]:  [3:  Peça 29.] 
"6. Na madrugada do dia 14/03/2016, o ex-empregado Darcimar disse ter sido sequestrado e sua esposa feita refém enquanto o levaram até a Agência dos Correios. O fizeram abrir a unidade, abrir o cofre e levaram o dinheiro que havia. Após o evento, o ex-empregado compareceu à Delegacia de Polícia para registro do Boletim de Ocorrência nº 00032/2016.100571-8 (16348264, fls. 01 e 02) . Há de se destacar que, durante toda a semana, desde o dia 07/03/2016, o ex-empregado Darcimar procrastinou a conclusão da passagem de agência para seu substituto usando desculpas pessoais. A área de Segurança ao tomar conhecimento do fato, dirigiu-se para o município de Benevides a fim de apurar o caso, iniciando suas atividades pelo depoimento dos empregados (16351639, fls. 01 e 02) .
7. Ao final dos depoimentos, conferência e acerto de produtos e serviços do Caixa Retaguarda, foram confrontadas as quantidades e valores físicos com os registros contábeis, constatando-se a falta de numerário no valor de R$ 146.526,14 (cento e quarenta e seis mil quinhentos e vinte e seis reais e quatorze centavos) (16374648, fl. 29) , assim discriminados:
 (...) 
8. Durante a apuração, os empregados prestaram declaração da ocorrência (16351639) , narrando suas versões dos fatos. O ex-empregado Darcimar comentou em sua declaração que estava de férias e havia realizado a passagem de agência ao seu substituto conforme as normas da ECT. Contudo, sua narrativa foi desmentida quando lhe questionaram o motivo de seu substituto desconhecer a senha do cofre demonstrando, dentre outras informações, que nem todos os procedimentos internos haviam sido cumpridos:
 (...) " (grifei) 
A TCE, portanto, foi instaurada para obter o ressarcimento de dano causado por conduta desidiosa do ex-empregado, "caracterizada pela negligência no desempenho de suas funções"[footnoteRef:4], e pelo descumprimento de procedimentos obrigatórios estabelecidos pelas normativas da empresa, quando do usufruto de suas férias. [4:  Peça 24.] 
O Sr. Darcimar Antônio Borges da Silva exercia a função de confiança de gerente da Agência de Correios de Benevides/PA e deveria "realizar a passagem" do cofre da agência para seu substituto, fato que não ocorreu, por desídia sua, e acabou por concorrer para o delito ocorrido.
Segundo a ECT, o responsável infringiu as seguintes normas internas[footnoteRef:5]: [5:  Apurado no NUP 53128.000248/2016-76.] 
"MANORG, Módulo 12, Capítulo 11: 
'4 ATRIBUIÇÕES 
4.1 Gerência 
4.1.2 Atribuições Administrativas e Organizacionais 
c) Observar as normas internas vigentes relativas às atividades e ao seu funcionamento (atendimento, comercial, operacional, financeiro, administrativo e de pessoal) ; 
d) Coordenar, supervisionar e controlar todas as atividades desenvolvidas na agência; 
f) Providenciar a manutenção do arquivo de toda a documentação da agência, de acordo com os prazos estabelecidos; 
l) Zelar pelo patrimônio físico da agência, bem como da segurança, organização, limpeza e apresentação da agência (abertura e fechamento das atividades) . 
4.1.3 Atribuições da Execução e Controle dos Serviços 
a) Manter-se atualizado sobre as mudanças operacionais introduzidas no processamento dos serviços, zelando para que todas as operações sejam executadas de acordo com as normas e procedimentos vigentes na Empresa; 
b) Levar ao conhecimento da REVEN, todos os problemas que não possam ser resolvidos no âmbito de suas atribuições e quaisquer anormalidades na carga de trabalho que estejam causando problemas na utilização do efetivo; 
i) Conferir quinzenalmente as caixas de atendimento e o CRE. Confrontando o físico com o lançamento dos registros contábeis; 
4.1.4 Atribuições de Segurança 
d) zelar pela aplicação das medidas de segurança na abertura e fechamento da agência; 
4.3 Tesouraria 
4.3.1 Atribuições do Encarregado de Tesouraria ou na sua inexistência do Gerente da Agência 
a) Adotar os procedimentos de segurança estabelecidos para operacionalização do cofre com retardo do cofre; 
b) Acompanhar o movimento contábil e financeiro da agência, mantendo os registros corretos e em dia; 
g) Zelar pela guarda de numerário e demais valores sob sua responsabilidade, bem como pela exatidão dos documentos contábeis; 
k) Realizar gestão do estoque de produtos da agência, efetuando, quinzenalmente, a conferência dos produtos da agência, adotando as providências necessárias em caso de divergências'.
MANAFI, Módulo 19, Capítulo 1
'2.1 Procedimentos do Gerente de Agência de Correios Própria 
2.1.5 Contar, quinzenalmente, os produtos e o numerário existentes no cofre da Unidade, mediante os seguintes procedimentos: 
a) Imprimir os relatórios de Estoque do CRE e o Resumo de Contas do Banco Postal; 
b) Confrontar as informações contidas nos relatórios com o inventário físico e, se for o caso, adotar as medidas regularizadoras; 
c) Datar, assinar e arquivar os relatórios juntamente com a documentação financeira do dia da realização da conferência;'
MANPES, Módulo 46, Capítulo 2 
'2 Deveres 
2.1 Todo empregado deve: 
b) Realizar as atividades e tarefas de seu cargo ou função, no trabalho, dentro das normas de conduta estabelecidas, acatando e cumprindo ordens, relativas às suas atribuições profissionais, emanadas de seus superiores, dentro da estrutura hierárquica em que esteja inserido, evitando desperdício de tempo, trabalho e material; 
f) Levar ao conhecimento do seu chefe imediato qualquer indício de irregularidades de que tiver ciência, sob pena de responsabilidade; 
h) Atuar com espírito de cooperação e solidariedade, evitando comportamento capaz de conturbar o ambiente e prejudicar o bom andamento do serviço, ou que atente contra a ordem ou quaisquer proibições legais ou regulamentares; 
s) Ser probo, reto, leal e justo; 
w) Manter-se atualizado com as instruções, as normas de serviço e a legislação pertinentes ao órgão onde exerce suas atividades, observando-as em todos os seus aspectos; 
bb) Disseminar cultura de cuidado e zelo com o patrimônio e com a imagem da Empresa; 
ee) Eximir-se de utilizar das prerrogativas que o cargo ou função lhe conferem para induzir, coagir, constranger ou beneficiar indevidamente empregados e terceiros; 
ff) Disseminar o conhecimento, cumprir e fazer cumprir leis, normas regulamentares, inclusive este regulamento, políticas e o Código de Ética da ECT;' 
3 Proibições
'3.1 O empregado deve abster-se de: 
i) Retirar da Empresa, para fins que não sejam do endereço desta, qualquer peça, objeto ou equipamento, documento ou informações, ou utilizar material ou pessoal da Empresa para fins particulares ou de terceiros; 
l) Receber vantagens pessoais de qualquer natureza em razão das atribuições do cargo/função que desempenhar, salvo as legalmente estabelecidas; 
y) Proceder de forma desidiosa'"
Diante da ocorrência, a empresa estatal abriu procedimento administrativo interno para apurar os fatos e as falhas e imputar as respectivas responsabilidades, ocasião na qual o Sr. Darcimar Antônio Borges da Silva foi citado para apresentação de defesa, que, embora apresentada, não foi acatada pela empresa, conforme trechos que transcrevo do relatório final da comissão de sindicância[footnoteRef:6]: [6:  Relatório final - processo DR/PA 28.00078.16 (SEI 16349186, pgs. 35 a 38) .] 
"Argumentos do defendente DARCIMAR ANTONIO BORGES DA SILVA 
Que: ' (...) Conforme se pode verificar através da ficha funcional do empregado, suas férias tiveram início no dia 07/03/16, sem que, contudo, até aquele momento não havia se apresentado na AC Benevides o substituto para tirar suas férias, razão pela qual foi obrigado a adiar o início do cumprimento de suas férias. 
Tais fatos são de pleno conhecimento da Coordenadora Edilene, quando então seu substituto se apresentou somente no dia 08/03/2016, tendo daí em diante iniciado os procedimentos de passagem da AC Benevides, tudo com muita dificuldade vez que houve a perda de tempo fixado pela ECT, o que só foi concluído no dia 11/03/2016, sexta-feira, considerando-se que a AC Benevides compreende AC e UD.'
Não podemos aceitar o argumento do Sindicado, pois comunicação de alteração da início do gozo das férias deve ser feita dentro da normalidade necessárias para chefia imediata e Gerência de Recursos Humanos - GEREC/PA, o que não foi feito. 
Ainda que o gerente substituto tivesse se apresentado no dia 08/03/2016, o documento termo de passagem da agência foi emitido e assinado com data de 07/03/2016. Além disso, não podemos aceitar o argumento de que a passagem da agência ficou prejudicada, só concluindo em 11/03/2016, uma vez que o Sindicado não compareceu na AC Benevides entre os dias 09 e 11/03/2016.
Conforme o termo de declaração do empregado Maycon Augusto, mesmo diante das diversas ligações efetuadas ao empregado DARCIMAR, este não compareceu à Unidade AC BENEVIDES para regularizar as situações pendentes da senha do cofre e das chaves.
'Ante a falta da nova senha do cofre da tesouraria necessária ao Gestor substituto, cumpre ressaltar que ambos não possuíam conhecimento de como gerar a nova senha, razão pela qual foi feito contato com outros gerentes de outras unidades, bem como com o Coordenador Allan, no que ficou aguardando retorno, o que até o dia do sinistro não ocorreu.' 
Outro argumento que não pode ser aceito do Sindicado, pois conforme foi ouvido, o empregado ALLAN (ex-coordenador da REVEN 01) , em seu termo de declaração (fls. 180) afirmou que não recebeu nenhuma ligação solicitando orientação de como criar novo usuário e senha para a fechadura eletrônica do empregado DARCIMAR. E concluiu dizendo que se tivesse sido questionado, teria orientado de imediato, pois conhece o procedimento da criação de usuário e senha da fechadura eletrônica de retardo dos cofres utilizados na ECT.
'Acrescenta-se que era de praxe deste empregado e do supervisor comparecer a AC Benevides aos sábados para arrumar e colocar os trabalhos em dia, vez que naquele período a AC Benevides contava efetivo abaixo do total de 12 funcionários, quando se tinha apenas 08. 
Neste sentido, afirma-se que seu dever sempre foi cumprido, qual seja, fazer funcionar a agência, mesmo com o efetivo reduzido nesta unidade, mesmo sem nenhum treinamento específico e sem apoio da Coordenação Estadual, tendo em vista seu compromisso com a ECT, bem como com a qualidade e imagem da AC Benevides.' 
O Sindicado já havia repassado a Unidade AC Benevides ao novo Gerente Substituo, ainda que não tivesse entregue as chaves da agência e a senha do cofre. Ficou sem comparecer à Unidade entre os dias 09 e 11/03/2016, como poderia entrar no sábado na AC Benevides com o argumento de colocar os trabalhos em dia.
O sindicado não tinha nada o que fazer na Unidade AC BENEVIDES no dia 12/03/2016, um sábado, sem expediente, sem autorização e sozinho, e acima de tudo estando em período de férias. Outro argumento na acatado do defendente.'
 (...) (sic) " (grifei) 
O resultado do procedimento interno foi a aplicação da penalidade administrativa de demissão por justa causa com responsabilização pecuniária do Sr. Darcimar Antônio Borges da Silva[footnoteRef:7]. O responsável assinou seu termo de rescisão de contrato de trabalho em 10/12/2018 e foi notificado para pagamento do débito remanescente a ele atribuído[footnoteRef:8], descontado do valor recebido a título de verbas rescisórias, na mesma data. [7:  Peças 15 e 16.]  [8:  Peça 21.] 
Foi promovida, ainda, a abertura de inquérito policial[footnoteRef:9] decorrente do sequestro seguido de assalto à Agência de Correios de Benevides/PA, ocorrido no dia 14/03/2016, e da perda financeira no valor de R$ 146.526,14, e remetida cópia do processo administrativo ao procurador-chefe da Procuradoria da República no Estado do Pará[footnoteRef:10]. [9:  OF/VICOR/DSEMP/GSEMP/SAFA/DR-PA 0302/2016, de 16/3/2016 (SEI 16373550) , encaminhado ao Superintendente Regional do Departamento de Polícia Federal do Pará, peça 17.]  [10:  Ofício 16410927/2020 CORREGEDORIA-CORE-PA, de 7/8/2020.] 
No âmbito do Tribunal, regulamente citado[footnoteRef:11], e transcorrido o prazo regimental, o responsável permaneceu silente, fato que caracterizou sua revelia, nos termos do art. 12, § 3º, da Lei 8.443/1992.  [11:  Peças 44 e 45.] 
A proposta da unidade, portanto, é no sentido de julgar irregulares suas contas, condenando-o ao pagamento do débito atualizado, bem como aplicar-lhe a multa a que se refere o art. 57 além das demais medidas administrativas de praxe[footnoteRef:12]. [12:  Peça 47.] 
O MP/TCU manifesta-se, no essencial, de acordo com a proposta de encaminhamento apresentada pela SecexTCE. Entende, contudo, que a "irregularidade das contas deve ter por fundamento o art. 16, inciso III, alínea 'c', da Lei 8.443/1992, e não a alínea 'd' do mesmo inciso, tendo em vista que a ocorrência imputada ao responsável foi o descumprimento de deveres funcionais, que contribuiu para o roubo de numerário na Agência dos Correios Benevides/PA praticado por terceiros"[footnoteRef:13]. [13:  Peça 50.] 
II
Acolho as conclusões da unidade instrutiva e do MP/TCU quanto ao caso e as adoto como razão de decidir.
Conforme restou constatado, o responsável deixou de cumprir seu dever de guardar e bem administrar o patrimônio que lhe foi entregue, o que resultou na ocorrência do prejuízo à empresa estatal, conduta agravada pelo fato de exercer cargo de confiança, condição que lhe impõe o dever de zelar pela conservação de bens móveis e imóveis e pela adequada utilização dos recursos da entidade. 
Não há, nos autos quaisquer elementos que permitam modificar este entendimento.
Tendo em vista a gravidade de que se reveste o ato cometido, impõe-se apropriada a aplicação da multa no artigo 57 da Lei 8.443/1992 correspondente a, aproximadamente, 20% do valor atualizado do débito. 
Finalmente, consigno que, no caso em exame, não ocorreu a prescrição segundo os critérios estabelecidos no Acórdão 1441/2016-TCU-Plenário, uma vez que o fato ocasionador do dano ocorreu em 18/5/2020[footnoteRef:14], data na qual houve a efetiva baixa do valor na agência em favor do Banco do Brasil na condição de operador do Banco Postal[footnoteRef:15], e o ato de ordenação da citação ocorreu em 29/11/2021[footnoteRef:16]. [14:  Peça 29.]  [15:  Peça 23.]  [16:  Peça 40.] 
Diante do exposto, manifesto-me pela aprovação do acórdão que ora submeto à apreciação deste Colegiado.
TCU, Sala das Sessões, em 9 de agosto de 2022.
Weder de Oliveira
Relator